【裁判字號】    97,簡,345
【裁判日期】    971215
【裁判案由】    醫療法
【裁判全文】
臺北高等行政法院判決
                                     97年度簡字第00345號
原      告  甲○○
被      告  臺北縣政府
代  表  人  乙○○縣長）住同.
上列當事人間因醫療法事件，原告不服行政院衛生署中華民國97
年4 月8 日衛署訴字第0970007540號訴願決定，提起行政訴訟。
本院判決如下：
    主  文
原告之訴駁回。
訴訟費用由原告負擔。
    事實及理由
一、事實概要：
  (一)原告為喬美診所前負責醫師，該診所於民國（下同）95年6
    月22日壹周刊第265 期外廣告頁面刊登違規醫療廣告，經被
    告95年7 月12日北府衛醫字第09500565112 號行政處分書處
    原告新臺幣（下同）5 萬元在案。
  (二)嗣該診所復於壹周刊96年4 月12日第307 期第215 頁「Keep
    Fit 打造黃金比例美女身材」報導，刊登「打造黃金比例，
    目前抽脂手術只需微小切口……，隨著醫學的發達，時下最
    新的抽脂液配方，因為含有麻醉劑，手術後不會有疼痛及不
    舒適的感覺，大大縮短恢復期。……藝人蔡佳宏經由盧醫師
    的巧手雕塑完美體型……」（下稱系爭報導）詞句之違規廣
    告，以招攬醫療業務。案經行政院衛生署（下稱衛生署）中
    醫藥委員會查獲，移送被告所屬衛生局查證，經該局於96年
    7 月18日、10月24日派人訪談原告（委託訴外人黃慧雯代表
    ），並經香港商壹傳媒出版有限公司台灣分公司於96年8 月
    7 日提供廣告委刊資料證明，其違規行為核屬違反醫療法第
    86 條 第1 款及第5 款之規定，爰依同法第103 條第1 項加
    重處分，以96年11月19日北府衛醫字第0960103705號行政處
    分書處原告10萬元罰鍰。原告不服，提起訴願，遭決定駁回
    後，遂向本院提起行政訴訟。
二、原告起訴主張：喬美診所在媒體發表者，顯係為醫學目的，
    接受媒體採訪，係屬憲法第11條規定之言論自由保護範疇，
    被告未加詳查逕為處分，顯有違誤，為此訴請撤銷訴願決定
    及原處分云云。
三、被告則以：系爭廣告內容介紹抽脂整形手術，並佐以藝人蔡
    佳宏展示手術後恢復效果之照片，另刊登訴外人盧龍一醫師
    個人經歷資料：「…喬美整形外科診所…專任醫師」，文末
    並載有喬美診所網址（http://www.jomay.com.tw ），顯已
    涉及醫療業務宣傳，核屬違規醫療廣告，並無疑義；又為醫
    學目的，接受媒體採訪，固屬憲法第11條之言論自由保護範
    疇，惟醫療行為非等同於一般商業行為，因其具有公益性質
    ，且直接涉及民眾健康，為提高醫療品質及保障民眾就醫權
    利，故立法者於訂定醫療法時即已將相關私益與公益列入衡
    酌，方以法律規定醫療廣告假借他人名義為宣傳或藉採訪或
    報導為宣傳皆為違法態樣，故依法對人民基本權所為之限制
    ，完全符合憲法第23條所揭櫫之法律保留原則，原處分並無
    違誤，求為判決駁回原告之訴等語置辯。
四、按醫療法第9 條規定：「本法所稱醫療廣告，係指利用傳播
    媒體或其他方法，宣傳醫療業務，以達招徠患者醫療為目的
    之行為。」第86條規定：「醫療廣告不得以下列方式為之：
    一、假借他人名義為宣傳。……五、藉採訪或報導為宣傳。
    ……。」第103 條第1 項規定：「有下列情形之一者，處新
    臺幣5 萬元以上25萬元以下罰鍰：一、違反……第86條規定
    或擅自變更核准之廣告內容。」
五、本件兩造不爭96年4 月12日第307 期壹週刊第215 頁刊登系
    爭報導，並有系爭報導及廣告委刊資料在原處分卷可稽，堪
    認為真實。
六、是本件之爭執，在於系爭報導是否屬醫療法第86條第1 、5
    款所稱之「假借他人名義為宣傳」及「藉採訪或報導為宣傳
    」？醫療法第86條第1 、5 款之規定有無侵害人民之言論自
    由？
七、經查：
  (一)系爭報導內容介紹抽脂整形手術，並佐以藝人蔡佳宏展示手
    術後恢復效果之照片，另刊登訴外人盧龍一醫師個人經歷資
    料：「…喬美整形外科診所…專任醫師」，文末並載有喬美
    診所網址（http://www.jomay.com.tw ），有該報導在原處
    分卷頁4 可按，顯已逾原告所稱之醫學目的，而涉及醫療業
    務之宣傳，被告認屬違規醫療廣告，洵屬有據。
  (二)按憲法第11條規定：「人民有言論、講學、著作及出版之自
    由。」第23條規定：「以上各條列舉之自由權利，除為防止
    妨礙他人自由、避免緊急危難、維持社會秩序，或增進公共
    利益所必要者外，不得以法律限制之。」由以上規定可知，
    言論自由在於保障意見之自由流通，使人民有取得充分資訊
    及自我實現之機會，包括政治、學術、宗教及商業言論等，
    並依其性質而有不同之保護範疇及限制之準則。其中非關公
    意形成、真理發現或信仰表達之商業言論，尚不能與其他言
    論自由之保障等量齊觀。依前引醫療法第9 條之規定，醫療
    法所稱之醫療廣告係指利用傳播媒體或其他方法，宣傳醫療
    業務，以達招徠患者醫療為目的，乃為獲得財產而從事之經
    濟活動，並具商業上意見表達之性質，固應受憲法第11條之
    保障，惟醫療廣告之商業言論，因與國民健康有重大關係，
    基於公共利益之維護，自應受較嚴格之規範（參照司法院釋
    字第414 號對於藥物廣告之解釋）。
  (三)職是，醫療法第85條第1 項規定：「醫療廣告，其內容以下
    列事項為限：一、醫療機構之名稱、開業執照字號、地址、
    電話及交通路線。二、醫師之姓名、性別、學歷、經歷及其
    醫師、專科醫師證書字號。三、全民健康保險及其他非商業
    性保險之特約醫院、診所字樣。四、診療科別及診療時間。
    五、開業、歇業、停業、復業、遷移及其年、月、日。六、
    其他經中央主管機關公告容許登載或播放事項。」基於國民
    健康此一重大公共利益之維護，立法者乃對醫療廣告之內容
    ，有較嚴格之規範，同時亦於第86條補充規定，不容許有變
    相之醫療廣告形式，用以確保國民健康之維護，是依前揭所
    述，雖對人民之商業言論自由加以限制，但仍合於憲法第23
    條之要求。
八、綜上所述，原告之主張，尚無可採，原處分以喬美診所違反
    醫療法第86條第1 、5 款之規定，且以喬美診所於95年6 月
    22日壹周刊第265期外廣告頁面刊登違規醫療廣告，前經被
    告95年7 月12日北府衛醫字第09500565112 號函處分在案（
    見原處分卷頁12-13 ），於1 年內再次查獲其違規事實，依
    同法第103 條第1 項規定處其負責醫師即原告以罰鍰10萬元
    ，認事用法，均無違誤，訴願決定遞予維持，亦無不合，原
    告徒執前詞，訴請撤銷，為無理由，應予駁回，又本件屬應
    行簡易訴訟程序之事件，爰不經言詞辯論逕予判決。
據上論結，本件原告之訴為無理由，爰依行政訴訟法第98條第3
項前段，判決如主文。
中    華    民    國    97    年    12    月   15     日
                    臺北高等行政法院第五庭
                                    法  官  王碧芳
上為正本係照原本作成。
本件以訴訟事件所涉及之法律見解具有原則性者為限，始得於本
判決送達後20日內向本院提出上訴狀並表明上訴理由，如已於本
判決宣示後送達前提起上訴者，應於判決送達後20日內補具上訴
理由（均按他造人數附繕本），且經最高行政法院許可後方得上
訴。
中    華    民    國    97    年    12    月   17     日
                                    書記官  方偉皓


司法院資訊處製作；財團法人民間司法改革基金會備份。
